【裁判字號】    90,台上,4399
【裁判日期】    900719
【裁判案由】    常業重利
【裁判全文】
最高法院刑事判決                                九十年度台上字第四三九九號
    上  訴  人  乙○○
    選任辯護人  蔡錫欽律師
                許登科律師
    上  訴  人  甲○○
右上訴人等因常業重利案件，不服台灣高等法院高雄分院中華民國八十八年五月二十
五日第二審判決（八十八年度上訴字第三○號，起訴案號：台灣高雄地方法院檢察署
八十六年度偵字第一九四○九號），提起上訴，本院判決如左：
    主  文
上訴駁回。
    理  由
按刑事訴訟法第三百七十七條規定：上訴於第三審法院，非以判決違背法令為理由，
不得為之。是提起第三審上訴，應以原判決違背法令為理由，係屬法定要件。如果上
訴理由狀並未依據卷內訴訟資料，具體指摘原判決不適用何種法則或如何適用不當，
或所指摘原判決違法情事，顯與法律規定得為第三審上訴理由之違法情形，不相適合
時，均應認其上訴為違背法律上之程式，予以駁回。本件原判決撤銷第一審關於上訴
人乙○○、甲○○部分之不當判決，改判仍論處其共同乘他人急迫，貸以金錢，而取
得與原本顯不相當之重利為常業罪刑。已詳敘乙○○自民國八十五年八月間某日起，
陸續僱用其姪甲○○及陳錦德、李翩濤（該二人業經判刑定讞），基於共同之犯意聯
絡，以信用卡假消費、真貸款之方式經營地下錢莊，租用高雄市○○街五十一號房屋
，設立聯華國際企業股份有限公司（下稱聯華公司），由乙○○自任董事長；另設立
聯力精品店事業有限公司（下稱聯力公司），以甲○○為名義董事長，交由甲○○、
陳錦德及李翩濤等人，藉報紙刊登廣告，在上址經營該二家公司登記業務範圍以外之
高利貸業務，乘林舜興等二百五十五人需款急迫之際貸以金錢。渠等明知借款人並無
消費，仍在空白簽帳單上虛偽登載各借款人分別在台北市玫瑰酒店、慶雲汽車修護廠
、金客ＫＴＶ酒店、泰文食品公司、金麗晶酒店、陶都日本料理店、欣靈易食品公司
、高雄居酒屋店、樂寶運動百貨用品社或聯力店等處消費事項，以借款人之信用卡刷
卡，按刷卡金額每新台幣（下同）一萬元預扣利息一千二百元至一千五百元。嗣於借
款後三日至一星期內，再持假消費帳單向各發卡銀行申領帳面所載款項，足生損害於
各發卡銀行，藉此獲取與原本顯不相當之重利，恃以維生而為常業。嗣於八十六年八
月八日下午四時三十分許，在上址為警查獲，當場扣得供犯罪所用之現款四十六萬一
千三百元、刷卡機二台、信用卡簽帳單八本、估價單十二本、借款客戶資料一冊。詎
上訴人等經檢察官准予停止押開釋後，仍承前開犯意，賡續在同市○○○路二五五
號十三樓之一、三三一號十二樓之一經營高利貸之業務，迄同年十一月二十日止等情
。係綜核上訴人等及同案共犯陳錦德、李翩濤偵查中之自白，證人林舜興、黃文診、
余正雄、吳尚雄、鍾德興等人之證詞，中華電信公司臺灣南區電信分公司南高雄營運
處覆函，客戶資料名冊，坤成企業國際有限公司設立事項及變更事項登記卡，中華電
信公司電信費收據，甲○○、李翩濤之名片等卷內資料為其所憑之證據及認定之理由
。而以：借款人每刷卡一萬元，上訴人即預扣一千二百元至一千五百元之利息，實借
八千八百元至八千五百元，月息約為十三分至十七分，即年息約為一百五十六分至二
百零四分（原判決誤載為二百零六分），顯已超過法定利率，且法定利率係專為保護
經濟上之弱者即債務人而設，債權人貸款之成本若干，則非所問，甲○○所稱：其應
向銀行繳納手續費約百分之三至百分之五，並向稅捐稽徵機關繳納營業稅百分之五，
其所得之年息不及百分之二十云云，委無足取；另乙○○所辯：伊於八十五年八月間
，在台北市○○路四號十二樓之一設立聯華公司，營業項目為試劑進口買賣業務，八
十五年底，為擴張業務，始在高雄市向甲○○租用上址作為聯絡處，未參與經營地下
錢莊業務云云，亦無足採，均於理由內逐一指駁。復說明：借款人孫昇等人證述因急
用始前往借款，若非需款急迫，亦無尋報紙廣告，向上訴人等借用高利貸之理。足徵
上訴人等係乘他人急迫而貸以金錢，以取得與原本顯不相當之重利無疑。又刑法上之
常業犯，係指反覆以同種類之行為目的之社會活動之職業性犯罪而言，亦即恃犯罪以
維生，縱令同時兼操其他職業，仍無礙其為常業犯罪之成立。上訴人等所經營之假消
費、真刷卡之業務規模甚大、借款人數高達二百五十餘人，每日營業額大約在十萬至
二十萬元之間，獲利頗豐，顯係恃此維生，而為常業尤無疑義等情綦詳。所為論斷，
俱有卷內證據資料足憑，從形式上觀察，原判決並無違背法令之情形存在。查刑法第
三百四十四條重利罪成立之要件為(一)乘人急迫，輕率或無經驗，貸以金錢或其他物品
，(二)取得與原本顯不相當之重利。在第一條件，係指明知他人出於急迫、輕率或無經
驗，而利用機會故為貸與，在第二條件，係指就原本利率、時期核算及參酌當地之經
濟狀況，較之一般債務之利息，顯有特殊之超額者而言。此項犯罪，固須對於特定人
為之，始能成立。至若明知社會上有因急迫而舉債濟急，及因輕率或無經驗而從事舉
債之情形，預定苛刻條件，一俟他人告貸，藉以博取重利為常業者，雖非對於特定人
乘機利用，不能謂非對於一般人具有犯罪之概括故意，則其犯有前項法條所載情事，
即應論以同法第三百四十五條之罪。上訴人等在報紙上刊登廣告，招徠需款急迫之大
眾，預定苛刻條件，以信用卡假消費、真貸款、利息預扣之方式經營地下錢莊，年息
約一百五十六分至二百零四分，一俟他人告貸，藉以博取重利，借款人數眾多，獲利
甚豐，原判決以常業重利論處罪刑，自屬正當合法。雖上訴人等於預扣利息後，仍須
持假消費帳單向各發卡銀行申領刷卡金額，但各發卡銀行僅是其偽造文書之被害人，
上訴人等經營地下錢莊之真正被害人仍是借款人，借款人既須繳付年息一百五十六分
至二百零四分，已屬重利，且上訴人等以預扣方式收取利息，其取得重利已屬可得而
定，其實際獲利若干？經繳付手續費、營業稅後有無盈虧？均非所問（上訴人等既非
以公司名義借款予他人，公司有無繳納營業稅亦堪質疑），原判決適用法律尚無違誤
。又聯華公司、聯力公司之營業項目均無借款業務，上訴人等以該等公司為幌子，在
公司所在地經營地下錢莊，雖非以公司名義借款予他人，但表面上則以公司名義對外
營業，原判決以違反公司法第十五條第三項之規定即非無所本。又甲○○於偵查中已
坦承在被查獲後仍在經營地下錢莊生意（見第一九四○九號偵卷第一三七頁），原判
決認上訴人等從事常業重利之行為持續至八十六年十一月二十日亦非無所據。上訴意
旨置原判決上開明確論斷於不顧，對原審取捨證據、證據證明力判斷及量刑之審判職
權行使，任憑己見，再事爭執，或曰：上訴人於偵查中之自白係因遭檢察官羈押心生
恐懼所致，非屬任意性之自白，不得作為認定犯罪事實之依據；或稱：甲○○犯後自
白，深具悔意，原判決漏未斟酌，量刑失入，復未說明其不予諭知緩刑之理由，均有
判決理由欠備之違誤……或辯：財政部已於八十八年十月間核准銀行開辦金融卡在特
約商店提領小額現金業務，上訴人等之行為是否構成重利罪實值商榷云云。然其所指
摘者均為單純事實上之爭辯，與罪名之成立無生影響，要非適法之第三審上訴理由。
是上訴意旨所指摘原判決違法情事，顯與法律規定得為第三審上訴理由之違法情形，
不相適合。揆諸首開說明，其上訴為違背法律上之程式，應予駁回。
據上論結，應依刑事訴訟法第三百九十五條前段，判決如主文。
中      華      民      國     九十     年      七      月     十九     日
                              最高法院刑事第五庭
                                  審判長法官  紀  俊  乾
                                        法官  黃  正  興
                                        法官  劉  介  民
                                        法官  陳  東  誥
                                        法官  張  春  福
      右正本證明與原本無異
                                              書  記  官
中      華      民      國     九十     年      七      月    二十三    日


司法院資訊處製作；財團法人民間司法改革基金會備份。
